【裁判字號】    99,簡上,63
【裁判日期】    990924
【裁判案由】    回復原狀等
【裁判全文】
臺灣臺北地方法院民事判決              99年度簡上字第63號
上  訴  人  甲○○
被上 訴 人    乙○
訴訟代理人  甲○○
被上 訴 人
即  上訴人  丙○○
上列當事人間請求回復原狀等事件，上訴人對於中華民國98年12
月11日本院新店簡易庭98年度店簡字第491號第一審判決提起上
訴，本院於99年8月11日言詞辯論終結，判決如下:
    主      文
原判決關於駁回上訴人甲○○後開第二項之訴部分，並訴訟費用
之裁判均廢棄。
被上訴人即上訴人丙○○應給付上訴人甲○○新臺幣壹萬元。
上訴人甲○○其餘之上訴駁回，被上訴人即上訴人丙○○上訴駁
回。
第一、二審訴訟費用新臺幣捌仟陸佰柒拾伍元，由被上訴人即上
訴人丙○○負擔新臺幣捌仟伍佰貳拾伍元，餘由上訴人甲○○負
擔。
    事實及理由
一、上訴人甲○○上訴意旨略以：
  (一)被上訴人即上訴人丙○○於民國97年3月3日下午3時許，前
    往被上訴人乙○與乙○之母即上訴人甲○○位於乙○所有之
    門牌號碼臺北市○○區○○路1段202巷5弄7號3樓房屋（以
    下簡稱「系爭房屋」），當著甲○○家多位學員面前，辱罵
    甲○○「不害臊、王八蛋」，甲○○乃於97年5月14日提出
    公然侮辱之刑事告訴，並經本院刑事庭以99年度易字第354
    號判決有罪在案。爰依侵權行為法律關係請求丙○○賠償辱
    罵甲○○之精神損害10萬元。
  (二)甲○○之丈夫是大師級畫家，詩書畫俱精，畫作早被德國柏
    林博物館、美國雷根紀念館及我國歷史博物館列入收藏，學
    員多為社會名流及軍公教人士。丙○○辱罵甲○○當時，甲
    ○○家中有黃素梅、譚鏡荷、詹玉蘭等3位學員在上課，1位
    是將軍夫人，1位是情治機關前首長，及國防醫學院教授，
    均有一定社經地位，3位證人均可證明丙○○於97年3月3日
    確有辱罵甲○○「不害臊、王八蛋」之行為，甲○○因丙○
    ○當眾辱罵之行為，名譽因此受損，精神上亦受有痛苦，丙
    ○○自應負賠償責任等語。
二、被上訴人乙○則辯以：
  (一)丙○○於76年3月間將其所有門牌號碼臺北市○○區○○路1
    段202巷5弄7號4樓房屋頂樓加蓋違建後上鎖，將全部頂樓據
    為己用；復將頂樓違建的排糞管由5樓外強挖洞穿出再挖洞
    穿入3、4樓共用的樓板，與4樓樓板內配排糞管線會合；又
    在靠公用水塔處增建磚砌違建廚房，將屋簷落下的雨水接管
    排放到該水塔下，水塔下的樓板被違建圍堵成1個與4面不通
    的凹槽，僅有一個沒有過濾網屏障的小口徑排水口，當此排
    水口被雜物堵住時，水無處宣洩，就會積水；再於94年8月
    間整修頂樓違建時，將雨水集中接上違建加蓋之馬桶棑糞管
    中，並將邊牆挖數個洞，接管將雨水集中排入前述外牆違建
    的排糞管中；又於95年間，整建其上址屋內、牆壁及地板、
    管線等工程，經久日深之漏水情形導致乙○所有之系爭房屋
    天花板於96年7月30日開始有滲水現象，後於97年9月因薔蜜
    颱風及同年11月的大雨，系爭房屋天花板水漬痕跡更加擴大
    嚴重，自97年12月24日至98年1月9日持續滴水半個多月。甲
    ○○乃於96年8月12日以口頭當面告知丙○○系爭房屋漏水
    情形，再於96年9月17日以存證信函通知丙○○，並向臺北
    市文山區調解委員會申請調解，惟均未獲丙○○置理。
  (二)乙○所有之系爭房屋內衣櫃、門客廳天花板油漆、浴室門框
    、鎖之漏水損害，係因丙○○改建其頂樓違建排糞管所造成
    ，而系爭房屋廚房天花板漏水是丙○○增建其頂樓違建的廚
    房及污水管，不當占用頂樓原設計之水塔下的排水口，但對
    廚房屋簷落下雨水，接管引導致該棟住戶公用水塔下的地坪
    不予處理，致使水塔下的地坪被違建圍堵成一個凹槽，被雜
    物堵塞後水無處宣洩，造成地坪漏水，影響下層住戶，丙○
    ○任意在外強行挖洞，破壞牆面結構，自應負責修繕。況依
    丙○○提出之臺北市政府工務局建築管理處76年2月12日北
    市工建（查）字第02334號函記載：「有關申請本市○○區
    ○○路1段202巷5弄7號4樓頂搭建27.3平方公尺之輕鋼架建
    構造物，請確依本市『拆除違章建築認定基準』規定搭建，
    得暫免拆除，如違反規定，仍視為構成拆除要件之新違章建
    築，依法查報取締」，可知丙○○經核准搭建27.3平方公尺
    之輕鋼架造構造物。惟依承建之千寶股份有限公司出具證明
    ，載明；「輕鋼架玻璃纖維房屋15坪」，其面積為49平方公
    尺，遠超過主管機關核准之27.3平方公尺，顯見已構成拆除
    要件之新違章建築。丙○○就其增建之新違章建築造成系爭
    房屋漏水，自應負賠償責任。駿瑩工程實業有限公司（以下
    簡稱「駿瑩公司」）是兩造在原審當庭合意指定會勘之鑑定
    機構，其出具之鑑定報告自有公信力。原審判決認為乙○依
    侵權行為法律關係請求丙○○負責修繕乙○所有之系爭房屋
    天花板至不再漏水，並負擔修繕費用，且賠償乙○系爭房屋
    天花板及及壁櫥等傢俱損壞修復費用17,000元，及拆除其4
    樓房屋外牆違建之排水管及排糞管，為有理由，並無不當，
    丙○○上訴實無理由等語。
三、被上訴人即上訴人丙○○則辯以：
  (一)原審判決認定丙○○就系爭房屋漏水部分，應賠償乙○17,0
    00元，惟其中衣櫃門3, 000元部分，甲○○曾表示是他們自
    己拆下來的，因為2樓鄰居說他們漏水很嚴重，上來找他，
    他怕負責賠償，就把衣櫃門拆下來，但衣櫃門無水痕，亦未
    損害，丙○○無需賠償。另客廳三夾板（油漆）6,000元部
    分，丙○○已經答應負責修繕滲水處，為何還要丙○○重複
    賠償？又浴室塑鋼門框、鎖3,000元部分，滲水點距離門鎖
    約2呎多，不可能影響到鎖，就算滲水也不至於損壞。再者
    ，廚房天花板2,000元、廚房天花板油漆3,000元部分，系爭
    房屋廚房天花板在84年間就發現斑駁，油漆碎屑掉落，86年
    颱風後，碗櫃上方有一處滴水，可見滴水是因為大颱風造成
    ，與丙○○無關，故原審判決認定丙○○應賠償乙○17,000
    元，實有不當。
  (二)另原審判決認丙○○應拆除4樓房屋外牆違建之排水管及排
    糞管，然4樓加蓋是合法允許，非甲○○所獨家占用，而房
    屋頂樓之下水管在丙○○搬來之前，就被人堵塞，為了使雨
    水暢通，10年前已請水電專業人員設計明管，將收集的雨水
    依序經排糞管、公共共用管道順勢排放，無安全上的疑慮，
    乙○要求拆除排水管及排糞管，令人不明所以。
  (三)甲○○自承從84年發現廚房天花板開始斑駁，不定時掉落油
    漆碎屑，顯見系爭房屋廚房漏水是從84年滴水滴到98年，前
    後共計16年，與丙○○修繕房屋無關。至於系爭房屋浴室外
    天花板滲水痕跡，是1尺左右長的彎曲狀，甲○○陳稱從96
    年7月30日開始有滲漏現象，97年9月薔蜜颱風及11月豪雨水
    漬開始擴大，可見水痕擴大是因為颱風，是該棟建物早就存
    在的瑕疵。而且水是由外牆進入系爭房屋內，蓄積至一定水
    量後滲入系爭房屋的天花板，整棟公寓都有相同的情形，與
    丙○○修繕房屋無關。丙○○4樓房屋兩年前才換管線，不
    可能損壞而造成漏水。丙○○4樓房屋並無壁癌，詎駿瑩工
    程公司鑑定報告居然記載該屋有壁癌，臉盆有漏水，可見駿
    瑩工程公司鑑定報告不實在，不可採信。
  (四)丙○○否認有於前時地公然辱罵甲○○之行為，甲○○所謂
    的3個證人在偵查中作證時聲音很小，顯然是偽證。況丙○
    ○是臺灣人，並非北方人，從來沒說過「不害躁」這句話，
    甲○○只是捏造事實污衊丙○○而已。
四、原審判決認：(一)丙○○應負責修繕使乙○之門牌號碼臺北市
    ○○區○○路1段202巷5弄7號3樓房屋天花板不再漏水，並
    負擔修繕費用；另應給付乙○17,000元，及應拆除臺北市○
    ○區○○路1段202巷5弄7號4樓房屋外牆違建之排水管及排
    糞管。(二)乙○其餘之訴及甲○○之訴均駁回。甲○○、丙○
    ○均不服，提起上訴，甲○○並聲明：(一)原判決不利於甲○
    ○部分廢棄。(二)丙○○應賠償甲○○10萬元。丙○○則聲明
    ：(一)原判決關於「丙○○應負責修繕使乙○之門牌號碼臺北
    市○○區○○路1段202巷5弄7號3樓房屋天花板不再漏水，
    並負擔修繕費用；另應給付乙○17,000元，及應拆除臺北市
    ○○區○○路1段202巷5弄7號4樓房屋外牆違建之排水管及
    排糞管」部分廢棄。(二)上開廢棄部分乙○在第一審之訴駁回
    。(三)駁回甲○○之上訴。乙○則聲明：駁回丙○○之上訴。
四、兩造不爭執之事項：
  (一)乙○為系爭房屋之所有人，甲○○為乙○之母，丙○○則為
    門牌號碼臺北市○○區○○路1段202巷5弄7號4樓房屋之所
    有人。
  (二)丙○○因犯公然侮辱罪，經本院刑事庭以99年度易字第354
    號判處拘役20日。
五、本件之爭點及本院得心證之理由：
    本件經依民事訴訟法第270條之1第1項第3款規定，整理爭點
    並協議簡化爭點後，僅就兩造之爭執點及本院判斷，分述如
    下：
  (一)系爭房屋之廚房及浴室外天花板有無滲漏水？如有滲漏水，
    其原因是否係丙○○整修其所有上址4樓房屋樓頂平台之違
    建時，將雨水集中，接上違建加蓋之馬桶棑糞管中，並將邊
    牆挖數個洞，又在95年間，整建其上址屋內、牆壁及地板、
    管線等工程所致？
    查本件經兩造合意送請駿瑩公司鑑定系爭房屋之漏水原因及
    所需修復之漏水項目，經鑑定人駿瑩公司鑑定結果認系爭房
    屋RC頂板旨揭漏水處，確認為4樓所引起，此有履勘鑑定報
    告1件及現場照片40張在卷可參。丙○○雖一再指稱該鑑定
    報告內容有重大謬誤，不足作為系爭房屋漏水歸責依據云云
    。然上開鑑定報告係鑑定人駿瑩公司依本院通知會同兩造現
    場履勘後，依其觀察：「1.3樓廁所門口RC頂板漏水及因漏
    水而產生之壁癌、2.3樓廚房RC頂板漏水及因漏水而產生之
    壁癌、3.4樓共用廁所門口牆面已因4樓廁所漏水形成壁癌、
    4. 4樓房間牆面已因4樓廁所滲水形成壁癌、5.4樓房間牆面
    下方已因4樓廁所滲水形成木板發黑、6.4樓外牆牆面遭人為
    破壞形成坑洞為漏水原因之一、7.4樓廁所洗臉台下方排水
    管正在漏水、8.4樓廁所窗框外牆龜裂形成漏水原因、9.4
    樓廁所窗框外牆防水施作不到形成漏水」原因等，而作成上
    開結論，並有現場照片可參，經核與一般經驗法則及論理法
    則尚無違背，應堪採信。且上開觀察第5.點所載與丙○○於
    原審答辯狀中亦自認「浴室與臥房間牆角下地板上有潮溼痕
    跡，即該處水管裂」等情亦相符（見原審98年4月27日收狀
    之丙○○陳述狀），可見丙○○亦坦承其房屋有水管破裂之
    情形，足見鑑定報告並無丙○○所稱之重大謬誤可言，丙○
    ○空言否認鑑定報告之內容，要非可取。至雖丙○○抗辯系
    爭房屋自16年前即開始漏水，與其整修房屋無關云云。惟依
    鑑定報告內容所示4樓外牆遭人為破壞與系爭房屋滲水之情
    形，可知系爭房屋確實是因丙○○整修4樓外牆及裝置管線
    以致發生漏水情形。故乙○主張因丙○○施作4樓及頂樓工
    程致使其所有之系爭房屋發生漏水而受有損害，為有侵權行
    為乙節，堪予認定。
  (二)原判決認丙○○應負責修繕使乙○系爭房屋天花板不再漏水
    ，並負擔修繕費用；另給付乙○17,000元，及拆除其所有臺
    北市○○區○○路1段202巷5弄7號4樓房屋外牆違建之排水
    管及排糞管，有無理由？
    按故意或過失，不法侵害他人之權利者，負損害賠償責任，
    民法第184條第1項前段定有明文。負損害賠償責任者，除法
    律另有規定或契約另有訂定外，應回復他方損害發生前之原
    狀。因回復原狀而應給付金錢者，自損害發生時起，加給利
    息。第一項情形，債權人得請求支付回復原狀所必要之費用
    ，以代回復原狀；損害賠償，除法律另有規定或契約另有訂
    定外，應以填補債權人所受損害及所失利益為限；依通常情
    形，或依已定之計劃、設備或其他特別情事，可得預期之利
    益，視為所失利益，同法第213條、第216條復分別有明定。
    茲就乙○之請求是否准許分述如下：
  1.請求丙○○應修繕使系爭房屋天花板不再漏水，並負擔修繕
    費用部分：
    系爭房屋RC頂板之漏水處，確認為4樓所引起，已有履勘鑑
    定報告1件及現場照片40張在卷可稽，業經認定如上，故丙
    ○○除應負回復原狀之責任外，並應保持不再漏水之狀態。
    是乙○此部分請求為屬有據，應予准許。
  2.請求丙○○賠償乙○系爭房屋天花板及及壁櫥等傢俱損壞修
    復費2萬元部分：
    依乙○於原審提出之估價單所載（見原告98年3月16日陳報
    狀附件），其衣櫃、客廳三夾板、浴室塑鋼門、廚房天花板
    等僅須支出17,000元，此外，並無其他修繕支出，是乙○此
    部分請求在17,000元範圍內，為屬有據，應予准許；其餘逾
    此金額以外之請求，則非有據，不予准許。丙○○雖抗辯衣
    櫃、客廳三夾板、浴室塑鋼門、廚房天花板之損壞與其無關
    云云。然丙○○4樓房屋漏水確實造成系爭房屋內衣櫃、客
    廳、浴室廚房天花板漏水而受有損害，此有履勘鑑定報告1
    件及現場照片40張在卷可參，丙○○空言否認此等損害與其
    無關云云，尚非可採。
  3.請求丙○○拆除其4樓房屋外牆違建之排水管及排糞管部分
    ：
  (1)按本條例用辭定義如下……4.共用部分：指公寓大廈專有部
    分以外之其他部分及不屬專有之附屬建築物，而供共同使用
    者，公寓大廈管理條例第3條第4款定有明文。又各區分所有
    權人按其共有之應有部分比例，對建築物之共用部分及其基
    地有使用收益之權；住戶對共用部分之使用應依其設置目的
    及通常使用方法為之，公寓大廈管理條例第9條第1、2項前
    段亦分別明定。查兩造房屋為舊式之公寓大廈，此為兩造所
    不爭，自有前開規定之適用。
  (2)再查，丙○○所有之上址4樓外牆牆面遭人為破壞形成坑洞
    、4樓廁所洗臉台下方排水管正在漏水、4樓廁所窗框外牆龜
    裂及4樓廁所窗框外牆防水施作不到等均為形成漏水原因之
    一，亦據上開鑑定報告載明可參，且丙○○所施作之排水管
    及排糞管雖係施作於其專有房屋4樓外牆上，惟既因而破壞
    外牆牆面而形成坑洞，並造成漏水之原因，顯已超逾一般外
    牆之用途，自亦應負排除侵害之責任。故乙○此部分請求，
    確屬有據，而應准許。
  (三)丙○○有無於97年3月3日下午3時許，前往甲○○住處，當
    著甲○○住處多位學員，辱罵甲○○「不害臊、王八蛋」？
  1.按刑法第309條公然侮辱罪之所謂「公然」者，乃指不特定
    人或多數人得以共見共聞之狀態；而所謂「多數人」係包括
    特定之多數人在內，至其人數，應視立法意旨及實際情形已
    否達於公然之情形而定（司法院院字第2033號、第2179 號
    解釋意旨及大法官釋字第145號要旨可供參照）。甲○○主
    張丙○○在甲○○上址住家門口之樓梯間，大聲向甲○○辱
    罵「王八蛋」等語，使當時仍在屋內之詹玉蘭、黃素梅2人
    均能清楚聽聞此事等事實，業據證人詹玉蘭、黃素梅於偵查
    中具結證述詳確（見臺灣臺北地方法院檢察署98年度調偵字
    第1037號卷第31至32頁），經本院依職權調閱本院刑事庭99
    年度易字第354號核閱屬實。而該案偵查中依據檢察事務官
    至甲○○住所拍攝之照片觀之，甲○○與丙○○住所之樓梯
    間，乃係連接公寓供公用通行之樓梯，故除有居住其內之特
    定住戶通行之外，尚有經住戶允許之特定訪客會通行其間，
    均有可能見聞。且證人詹玉蘭、黃素梅當時亦已在甲○○屋
    內，透過半掩之大門門縫，衡情應可聽聞其對談內容，是丙
    ○○向甲○○辱罵「王八蛋」等語時，應屬特定多數人得以
    共見共聞之狀態，按諸上揭說明，即與刑法第309條公然侮
    辱罪所稱之「公然」要件相符。
  2.又按刑法第309條第1項之公然侮辱罪，須行為人出於侮辱他
    人之惡意，以粗鄙之言語、舉動、文字或圖畫侮辱謾罵或為
    其他輕蔑他人人格之行為；其中所謂「侮辱」，係指直接對
    人詈罵、嘲笑或其他表示足以貶損他人評價之意思。查丙○
    ○雖否認辱罵甲○○「不害躁」等語，但其在樓梯間向表明
    不願分攤繳款之甲○○出言辱罵「王八蛋」等語，依照社會
    一般通念，確係以粗鄙之言語侮辱、貶低甲○○人格之意思
    無疑。故甲○○主張丙○○涉有公然辱罵損害其名譽之侵權
    行為，確屬有據。
  (四)甲○○請求丙○○賠償精神損害10萬元，是否有理？
    按因故意或過失，不法侵害他人之權利者，負損害賠償責任
    。不法侵害他人之身體、健康、名譽、自由、信用、隱私、
    貞操，或不法侵害其他人格法益而情節重大者，被害人雖非
    財產上之損害，亦得請求賠償相當之金額，民法第184條第1
    項前段、第195條第1項前段分別定有明文。丙○○在前揭時
    地公然辱罵甲○○「王八蛋」之行為，已經損害甲○○之名
    譽，揆諸前揭規定，甲○○請求丙○○賠償其損害，實屬有
    理。參諸兩造為鄰居關係，並斟酌兩造之身分、社經地位、
    收入及丙○○公然辱罵甲○○當時之情況，認甲○○請求丙
    ○○賠償精神慰撫金以1萬元為適當，逾此部分則屬過高。
六、綜上所述，乙○所有之系爭房屋確實因丙○○整修4樓房屋
    及頂樓而受有漏水損害，故其依侵權行為法律關係請求丙○
    ○應負責修繕使系爭房屋天花板不再漏水，並負擔修繕費用
    ，另應給付乙○17,000元，及應拆除臺北市○○區○○路1
    段202巷5弄7號4樓房屋外牆違建之排水管及排糞管，確屬有
    理。另丙○○亦有於前揭時地公然辱罵甲○○之行為，甲○
    ○依侵權行為法律關係請求丙○○賠償精神慰撫金1萬元，
    同屬有據，逾此部分，則無理由。從而，本院認：(一)丙○○
    應負責修繕使乙○之門牌號碼臺北市○○區○○路1段202巷
    5 弄7號3樓房屋天花板不再漏水，並負擔修繕費用；另應給
    付乙○17,000元，及應拆除臺北市○○區○○路1段202巷5
    弄7號4樓房屋外牆違建之排水管及排糞管；(二)丙○○應給付
    甲○○1萬元，為有理由，應予准許；逾此範圍之請求，則
    無理由，應予駁回。原審就乙○部分判決：丙○○應負責修
    繕使乙○之門牌號碼臺北市○○區○○路1段202巷5弄7號3
    樓房屋天花板不再漏水，並負擔修繕費用；另應給付乙○
    17,000元，及應拆除臺北市○○區○○路1段202巷5弄7號4
    樓房屋外牆違建之排水管及排糞管，為有理由；但就甲○○
    為全部敗訴判決，尚有未洽，甲○○上訴意旨指摘原判決有
    關丙○○涉有公然侮辱之侵權行為部分全部勝訴不當，求予
    廢棄，為有理由，爰由本院予以廢棄改判如主文第2項所示
    ，並駁回丙○○、甲○○其餘上訴。至假執行部分，因簡易
    事件上訴二審後即為終局判決，得逕為執行，無庸再為假執
    行之宣告，故就假執行部分不予准駁，併敘明之。
七、本件事證已臻明確，兩造其餘攻擊防禦方法及所提證據，經
    本院審酌後，認對於判決結果不生影響，爰不一一論列，附
    此敘明。
八、末按兩造應負擔之第一審、第二審訴訟費用額，依後附計算
    書確定為如主文第4項所示之金額。
據上論結，本件上訴為一部有理由、一部無理由。依民事訴訟法
第436條之1第3項、第449條第1項、第450條、第79條，判決如主
文。
中    華    民    國    99    年    9     月    24    日
                  民事第二庭  審判長法  官  張松鈞
                                    法  官  羅郁婷
                                    法  官  郭顏毓
上列正本核與原本無異。
本判決不得上訴。
中    華    民    國    99    年    9     月    27    日
                                    書記官  林政彬
附表：
┌──────────────────────────┐
│              計         算         書              │
├────────┬──────────┬──────┤
│    項    目    │ 金額（新臺幣／元） │   支付人   │
├────────┼──────────┼──────┤
│第一審裁判費    │     3,530元        │甲○○、乙○│
│                │                    │墊支        │
├────────┼──────────┼──────┤
│第二審裁判費    │     3,645元        │丙○○墊支  │
├────────┼──────────┼──────┤
│第二審裁判費    │     1,500元        │甲○○墊支  │
│                │                    │            │
├────────┼──────────┼──────┤
│    小   計     │     8,675元        │            │
└────────┴──────────┴──────┘

司法院資訊處製作；財團法人民間司法改革基金會備份。
